【裁判字號】    95,訴,276
【裁判日期】    950921
【裁判案由】    食品衛生管理法
【裁判全文】
臺北高等行政法院判決
                                  95年度訴字第00276號
                              .
原      告  震鑫食品有限公司
代  表  人  甲○○○
訴訟代理人  崔百慶律師
複 代理 人  王柏棠律師
被      告  台北縣政府
代  表  人  乙○○縣長）住同.
訴訟代理人  丙○○
上列當事人間因食品衛生管理法事件，原告不服行政院衛生署中
華民國94年12月1 日衛署訴字第0940042811號訴願決定，提起行
政訴訟。本院判決如下：
    主  文
原告之訴駁回。
訴訟費用由原告負擔。
    事  實
壹、事實概要：
    緣原告曾進口申報為「BIRD′S NEST CHIPS」（燕窩）品名
    之產品，其製售之「華僑珍珠燕窩」食品（下稱系爭產品）
    ，其品名及成分均標示「燕窩」，惟經台北市政府衛生局受
    理民眾檢舉後，於民國（下同）93年11月26日在台北市士林
    區○○○路13巷9 之3 號1 樓「華燕食品商行」查獲，送經
    行政院衛生署藥物食品檢驗局（下稱藥檢局）檢驗結果，檢
    出其「粗蛋白質含量：1.26% （低於4%時判定為非燕窩）、
    胺基酸組成分析：無燕窩典型之胺基酸組成」（94年1 月14
    日藥檢肆字第09393285 45 號檢驗成績書），案移被告所屬
    衛生局查證認涉及標示不實，被告乃以原告違反食品衛生管
    理法第19條第1 項規定，依同法第32條第1 項前段規定，於
    94 年5月9 日以北府衛藥字第0940029494號行政處分書處新
    台幣（下同）3 萬元罰鍰，並依同法第29條規定限於94年10
    月1 日前回收市售該違規食品改善。原告不服，提起訴願，
    經遭駁回，遂向本院提起行政訴訟。
貳、兩造聲明：
一、原告聲明求為判決：
(一)訴願決定及原處分均撤銷。
(二)訴訟費用由被告負擔。
二、被告聲明求為判決：
(一)原告之訴駁回。
(二)訴訟費用由原告負擔。
參、兩造之陳述：
一、原告主張之理由：
(一)原告產製燕窩調味飲料前曾於93年4 月9 日委託食品工業發
    展研究院進行「華僑珍珠燕窩」成分之分析，所得之結果，
    有該單位出具之委託試驗報告書可稽。原告產製之華僑燕窩
    之標籤完全係依據食品工業發展研究院之委託試驗報告書之
    分析結果而為成分之標示，二者完全相符，原告無何標示不
    實之行為。
(二)原處分及訴願決定書以蛋白質含量及胺基酸作為判斷系爭產
    品是否為燕窩，於法無據：
１、就蛋白質部分而言：
    原處分及訴願決定雖係以藥檢局檢肆字第0939328545號檢驗
    成績書為依據，並指稱「（蛋白質）低於4%時判定為非燕窩
    」云云，而原告所製造之系爭產品粗蛋白質含量僅1.26% ，
    因認原告之產品與標示不實云云。第查，依行政院衛生署所
    發佈之臺灣地區食品營養成分資料庫之相關資料所示，燕窩
    之蛋白質成分僅有「微量」（Tr），從而，藥檢局以所謂蛋
    白質含量是否達4%作為判斷之標準，顯於法無據。
２、就胺基酸部分而言：
    依前揭行政院衛生署所發布之相關資料所示，於加工調理之
    燕窩中，並無任何胺基酸之成分，故原處分及訴願決定以系
    爭產品「無燕窩典型之胺基酸組成」作為其認定之依據，亦
    顯有違誤。
(三)藥檢局所檢驗系爭產品之蛋白質含量，顯與事實不符：
    原處分雖以藥檢局前揭檢驗成績書檢出粗蛋白質含量1.26%
    為其處分之依據。惟其檢驗之方式，乃將系爭產品之液體部
    分全部倒掉，而僅取其顆粒（固體部分），俟其乾燥後研磨
    成枌，再加以檢驗，故其粗蛋白質含量僅1.26%。惟此種檢
    驗方式顯有違誤。蓋系爭產品為了殺菌並延長其保存期限，
    必須以高溫處理（其溫度為116 ℃；殺菌時間42分鐘；壓力
    2K），而依文獻所載，天然蛋白質的分子非常脆弱，只要加
    熱到60℃或70℃時，就會使其性質改變，此種現象稱為「蛋
    白質的變性」(denaturation)。系爭產品的蛋白質改變性質
    後，係溶於水中，故其固體顆粒之蛋白質含量雖隨之減少，
    但液體部分之蛋白質成分則因之增加。而系爭產品之型態係
    調味飲料，故藥檢局僅取其顆粒（固體部分）作為檢驗之對
    象，卻漠視其液部分之成分，顯本末倒置，致生違誤。
(四)系爭產品確含有燕窩之成分，原告並無標示不實之情形：
１、系爭產品確含有燕窩成分，且售價低廉：
    原告為製造系爭產品，確曾自越南進口燕窩，有進口報單及
    輸入食品查驗證明可證。系爭產品雖確含有燕窩，但原告將
    之定位為「調味飲料」，故售價極為低廉，每打之批發價格
    （不含包裝材料費）僅196 元。
２、原告並無標示不實之情形：
    依現行法規，對於燕窩調味飲料中，燕窩之含量標準，並無
    任何規範，而系爭產品之包裝中，對於「成分」之標示，亦
    未特別標明燕窩所佔之比例，惟該產品確含有燕窩。原告對
    於系爭產品之標示，並無任何不實、誇張或易生誤解之情形
    。從而，原處分及訴願決定以原告違反食品衛生管理法第19
    條第1 項為由，依同法第32條之規定科處罰鍰3 萬元，並依
    同法第29條規定，令原告回收系爭產品，顯有違誤。
(五)行政權之行使，須遵守「依法行政原則」；且行政命令之制
    定及公布，均須符合法定要件並遵循法定程序：
    按「依法行政」係民主國家行使行政權最重要之原則（行政
    程序法第1 條及第4 條參照），尤其有關涉及限制人民權利
    之事項，更應以法律或法律授權之命令，始得為之。就行政
    命令而言，不僅其制定須有法律具體明確之授權，更須對外
    發布，始能生效（行政程序法第150 條、第157 條及第174
    條之1 參照）。
(六)依現行法令，並無任何有關燕窩之檢驗標準：
    所謂「粗蛋白質含量低於4%時判定為非燕窩」之判定標準，
    並無任何法律或命令明文規定。原告曾於西元2005年2 月3
    日email 至行政院衛生署署長信箱詢問無宣稱特定之保健功
    能及特殊營養素之燕窩調味飲料是否有蛋白質不得低於4%及
    典型特定氨基酸的標準規範。該署於西元2005年2 月14日回
    覆是要業者提供「有關燕窩含量蛋白質不得低於4%及典型氨
    基酸的標準規範之相關資料出處及內容，俾利本署研判」。
    主管單位既然無法明確回覆，可知該署並無任何關於燕窩之
    認定標準。
(七)被告之論點顯本末倒置：
    關於「燕窩」有無國家檢驗之標準，原告曾函詢經濟部標準
    檢驗局，經該局於94年7 月15日及94年7 月25日均函覆：「
    燕窩目前尚無國家（CNS ）標準」。詎被告將經濟部標準檢
    驗局前揭函引申為「．．．故燕窩目前尚無國家（CNS ）標
    準並不能否定行政院衛生署以科學的方式來驗證食品中此成
    分有無之報告，也就是除非有積極證據證明衛生署的檢驗方
    式有誤，否則檢驗結果就是一項事實．．．」云云。不僅違
    反依法行政之原則，且所謂「除非有積極證據證明衛生署的
    檢驗方式有誤，否則檢驗結果就是一項事實」云云，更是認
    為受處罰的一方，須舉證證明自己並無可歸責之事由，始可
    免責。不僅於法無據，且違反一般法律之原則。
(八)原告於系爭產品包裝上之標示，合乎主管機關之指示：
    原告之產品並無宣稱特定之保健功能及特殊營養素，係一般
    調味飲料食品，且將「燕窩調味飲料、內容物（依其成分多
    寡依序排列）及營養成分」明確依法標示於貼紙上，合乎食
    品管理法規定，並無標示不實。原告於西元2005年1 月26日
    請示訴願決定機關，並於2005年2 月1 日取得合乎規定之回
    覆。詎被告仍對原告予以處罰，且訴願決定機關亦將原告之
    訴願駁回。訴願決定機關既同意在先，卻又處罰在後，此種
    前後相反的態度，不僅誠信盡失，更將令人民何以措手足？
(九)原告確曾進口燕窩：
    按被告稱原告所提供之進口報單及輸入食品查驗證明所載之
    核發日期（94年3 月9 日）與系爭產品推算之製造日期92年
    7 月23日（有效日期西元2005年7 月23日有效日期2 年）明
    顯不符云云。第查，原告為製造系爭產品，多年來確曾陸續
    自國外進口燕窩，有92年4 月間及8 月間之進口報單各一紙
    可參。
(十)系爭食品之成分與主管機關所發布之資料並無不符：
１、前揭「臺灣地區食品營養成分資料庫」，係行政院衛生署於
    81年間即開始蒐集資料，翌年開始分析、研究，經6 年時間
    始完成。於87年間編印成冊，並由該署正式對外發行。原告
    之系爭產品，既與該資料庫所示之成分並無任何不符之處。
２、系爭產品之成分既與行政院衛生署正式發布之資料庫所載之
    內容相符，則原處分以藥檢局所謂之「研究報告」為依據，
    並認定「粗蛋白質含量低於4%時判定為非燕窩」云云，顯有
    違誤。蓋前者不僅係上級機關（行政院衛生署）之研究報告
    ，且正式對外發布，而後者，則僅係下級機關（藥檢局）之
    內部報告，且未對外發布。從而，若依原處分之見解，將發
    生前後矛盾，下級機關之意見牴觸上級機關，且未公布之資
    料凌駕已公布之資料等荒謬情形。
３、所謂「粗蛋白質含量低於4%時判定為非燕窩」之判定標準，
    僅係藥檢局所作之內部研究報告，不僅並非法律，亦非行政
    命令；既未依法定程序制定，更未公布或發布，對於人民顯
    未具法的拘束力。從而，被告所據以認定之標準，僅係內部
    之研究報告，不得據為處罰人民之依據。被告及訴願決定機
    關以行政機關內部之文件，作為判斷人民是否違法之依據及
    處罰之標準，違反依法行政原則。
(十一)既無任何有關燕窩之檢驗標準，則被告認定系爭產品不含
      燕窩之成分，顯然無據：
１、查「食品衛生之檢驗方法，由中央主管機關公告指定之。」
    食品衛生管理法第25條定有明文，且就本條之適用，行政院
    衛生署曾於77年6 月9 日以衛署食字第731735號函表示：有
    關實驗數據有效位數之處理，請依中國國家標準CNS 2925「
    規定極限值之有效位數指示法」辦理，俾使檢驗結果一致。
    惟就燕窩而言，並無任何檢驗標準，既未依中國國家標準CN
    S 2925辦理，亦未公告。故原處分以前揭藥檢局之「研究報
    告」作為判斷系爭食品是否含有燕窩之依據，顯於法無據。
２、次查「任何人、機關或團體得向標準專責機關提出制定、修
    訂或廢止國家標準之建議。」國家標準制定辦法第2 條第1
    項定有明文。行政院衛生署有必要依本條規定，向經濟部標
    準檢驗局提出有關制定燕窩之成分及其檢驗方法之國家標準
    之建議，俾作為檢驗及判斷之依據。蓋不僅以前即曾發生「
    假鮑魚事件」，連檢驗單位都未能確定所取得的樣品是否確
    為真鮑魚，致形成「以假驗真」之情形；就本事件而言，則
    亦發生前揭「衛生署資料」與「藥檢局研究報告」彼此不一
    致之情形。
３、雖被告之訴訟代理人於95年8 月8 日準備程序時略謂，「臺
    灣地區食品營養成分資料庫」的資料「不是燕窩的標準表，
    只是隨便抽驗市面的產品。」且被告於訴願程序主張，於「
    衛生署資料」中，該燕窩之樣品係購買業者自行宣稱為燕窩
    之某一廠牌市售產品，分析後所得之數據，因此該樣品顯然
    為一虛偽標示之產品云云。惟此說極為荒謬，蓋被告憑何證
    據認定「該樣品顯然為一虛偽標示之產品」？果如此，為何
    當時不依法處罰？又為何行政院衛生署採納該樣品之檢驗結
    果，並列入其資料庫且正式對外發行？原告以該資料庫所列
    之檢驗資料作為生產系爭產品之依據，反被處罰，豈非令人
    民無所適從？
(十二)綜上所述，原處分及訴願決定顯有違誤，請判決如原告訴
      之聲明云云。
二、被告主張之理由：
(一)按食品衛生管理法第19條之規定：「對於食品、食品添加物
    或食品用洗潔劑所為之標示、宣傳或廣告，不得有不實、誇
    張或易生誤解之情形。食品不得為醫療效能之標示、宣傳或
    廣告。」原處分係針對系爭產品經藥檢局檢出粗蛋白質含量
    1.26% （低於4%時判定為非燕窩）及無燕窩典型之胺基酸組
    成，顯未含有燕窩成分，但品名及成分均有標示「燕窩」字
    樣，二者之間並無相關，故認定系爭產品標示不實，並無疑
    義。
(二)依據原告所附之標準檢驗局回復函：依據「國家標準制定辦
    法」第2 條之規定：「任何人、機關或團體得向標準專責機
    關提出制定、修訂或廢止國家標準之建議。．．．」．．．
    貴公司可依前項規定，向經濟部標準檢驗局提出國家標準制
    定建議案．．．。該函已明白說明國家標準並非任何產品皆
    須制定且須依據之檢驗標準，故燕窩目前尚無國家（CNS ）
    標準一節，並不能否定行政院衛生署以科學的方式來驗證食
    品中此成分有無之報告，除非原告有積極證據證明行政院衛
    生署的檢驗方式有誤，否則檢驗結果就是一項事實且科學方
    法及生產品項日新月異，若謂標準檢驗方式尚未公布，政府
    機關即不得對產品進行抽測，則對人民生命及健康之保障勢
    必不週，斷非食品衛生管理法之立法初衷。
(三)原告稱依行政院衛生署發布之台灣地區食品營養成分資料庫
    所示，燕窩之蛋白質成分僅有「微量」（Tr）。經查該資料
    庫係行政院衛生署委託財團法人食品工業發展研究所建立，
    依該資料庫所載有關樣品之取樣說明，該「燕窩」樣品係該
    所於市面購買業者自行宣稱為「燕窩」之某單一廠牌市售產
    品，分析後所得數據，自然與其所購買樣品之本質有關，故
    無法據以證明燕窩不含蛋白質，且依藥檢局所提供相關資料
    已充分顯示乾品燕窩蛋白質含量介於47.05-58.91%之間，若
    使用真品加工，其最終飲品中必含有相當量之蛋白質，且有
    關燕窩攙偽之檢驗，粗蛋白質含量僅係供參考，胺基酸百分
    組成類型方為判別之主要依據，即使產品中粗蛋白質之含量
    高於4%，但其胺基酸百分組成若不具燕窩特有之類型，亦無
    法將其由偽品認定為真品，系爭產品完全不具燕窩典型胺基
    酸百分組成，且粗蛋白質含量僅為1.26% ，已易於認定其絕
    非真品，豈容原告以「藥檢局以所謂蛋白質含量是否達4%作
    為判斷之標準，作為其判斷之標準，顯於法無據」之贅言以
    為文飾其過。
(四)原告稱系爭產品為了殺菌並延長其保存期限，以高溫處理致
    蛋白質改變性質後，係溶於水中，故其固體顆粒之蛋白質含
    量雖隨之減少，但液體部分之蛋白質成分則因之增加。藥檢
    局僅取其顆粒（固體部分）作為檢驗之對象，卻漠視其液體
    部分之成分，致生違誤。惟此觀點與一般之科學原理不符，
    該公司所提供之資料亦無法證明此觀點，依相關資料顯示，
    蛋白質變性時其三度空間改變，但並不會破壞共價鍵之骨架
    結構，故產品即使經高溫加工後仍不致讓具典型胺基酸百分
    組成之燕窩消失。系爭產品完全不具燕窩典型胺基酸百分組
    成，顯未含有燕窩成分。另據原告稱其前曾於93年4 月9日
    委託食品工業發展研究院進行「華僑珍珠燕窩」成分之分析
    ．．．原告產製之華僑燕窩之標籤完全係依據食品工業發展
    研究院之委託試驗報告書之分析結果而為成分之標示．．．
    ，但檢視該報告書內粗蛋白質含量僅0.1g/100g ，明顯低於
    系爭產品經藥檢局檢驗報告之粗蛋白質含量1.26% ，該檢驗
    報告已明顯支持藥檢局檢驗方式並未因原告所稱漠視其液體
    部分之成分，致生違誤，而原告卻稱係依據食品工業發展研
    究院之委託試驗報告書之分析結果而為成分之標示，明顯自
    相矛盾。
(五)依原告所提供之進口報單及輸入食品查驗證明，僅能證明原
    告曾進口申報為「燕窩」品名之產品，無法證明該輸入之物
    品即為真正燕窩，且亦無法證明確實使用於製造系爭產品，
    且依原告所提供之進口報單及輸入食品查驗證明所載之核發
    日期（94年3 月9 日）與系爭產品推算之製造日期92年7 月
    23日（有效日期西元2005年7 月23日，有效日期2 年）明顯
    不符。
    理  由
壹、兩造陳述要旨：
一、原告主張關於燕窩之真偽，並無國家標準可供遵循，原告無
    從據以檢驗所進口之物品是否為燕窩，而依行政院衛生署所
    發佈之臺灣地區食品營養成分資料庫之資料所示，燕窩之蛋
    白質成分僅有「微量」（Tr），且無任何胺基酸之成分，原
    處分以蛋白質含量及胺基酸作為判斷系爭產品是否為燕窩，
    於法無據。又系爭產品係為調味飲料，燕窩成分極少，故無
    法驗出燕窩典型胺基酸成分，不代表不含燕窩，原告既已提
    出報單証明進口燕窩之事實，原處分認定系爭產品標示不實
    云云，顯有違誤等語。
二、被告則以國家標準並非任何產品皆須制定，燕窩目前雖無國
    家（CNS）標準，並非謂政府不得對系爭產品進行檢測，本
    件粗蛋白質含量僅係供參考，胺基酸百分組成類型方為判別
    之主要依據，系爭產品既完全不具燕窩典型胺基酸百分組成
    ，且粗蛋白質含量僅為1.26%，已可認定絕非真品。原告雖
    提供燕窩之進口報單及輸入食品查驗證明，但不能證明該輸
    入之物品為真正燕窩，亦無法證明該輸入品已使用於製造系
    爭產品等語置辯。
貳、兩造不爭之事實及兩造爭點：
    如事實概要欄所述之事實，業據提出進口報單、台北市政府
    衛生局受理市民請辦事項紀錄表、統一發票、台北市政府衛
    生局抽驗物品報告表、行政院衛生署藥物食品檢驗局檢驗成
    績書(94 年1 月14日藥檢肆字第0939328545號) 為証，為兩
    造所不爭執，堪信為真，兩造爭點厥為：
一、系爭產品是否含有燕窩成份？
(一)原處分得否依據「系爭產品不具燕窩典型胺基酸百分組成」
    之檢驗結果，認定系爭產品不含燕窩成份？
(二)原告得否依據進口報單，証明系爭產品含有燕窩成份？
二、系爭產品是否標示不實？原告有無故意過失？
參、本院之判斷：
一、本件應適用之法條與法理：
(一)食品衛生管理法第19條第1項規定：「對於食品、食品添加
    物或食品用洗潔劑所為之標示、宣傳或廣告，不得有不實、
    誇張或易生誤解之情形。」。
(二)食品衛生管理法第32條第1項前段規定：「違反第19條第1項
    規定者，處新台幣3萬元以上15萬元以下罰鍰，．．．」。
二、系爭產品未含燕窩成份：
(一)原處分可得依據檢驗結果，初步証明系爭產品不含燕窩成份
    ，但原告可舉反証推翻：
   1、關於燕窩真偽之檢驗，目前雖無國家（CNS）標準，但非
      謂政府機關不得對系爭產品進行檢測，政府之檢測方法雖
      未經公告周知，但只要不違反一般人可理解之範圍，該檢
      驗方法仍可作為認定燕窩真偽之憑據。本件依藥檢局所作
      有關「利用毛細管電泳鑑別燕窩」研究報告所載：「燕窩
      真品具相同之胺基酸profile．．．粗蛋白質含量可以初
      步作為鑑定燕窩真偽之參考，低於4%時判定為非燕窩。」
      、「乾品燕窩蛋白質含量介於47.05-58.91%之間，若使用
      真品加工，其最終飲品中必含有相當量之蛋白質。．．．
      有關燕窩攙偽之檢驗，粗蛋白質含量僅係供參考，胺基酸
      百分組成類型方為判別之主要依據，即使產品中粗蛋白質
      之含量高於4%，但其胺基酸百分組成若不具燕窩特有之類
      型，亦無法將其由偽品認定為真品。．．．產品即使經高
      溫加工後仍不致讓具典型胺基酸百分組成之燕窩消失。」
      ，該檢驗方法雖未公告周知，但存在於藥檢局之網站，原
      告可得而知，該檢驗報告以系爭產品「不具有燕窩典型胺
      基酸百分組成（profile）」 ，認定系爭產品不含燕窩成
      份，頗類如一般常識之ＤＮＡ檢驗，為一般人可以理解之
      範圍，該檢驗方法尚非不得作為認定燕窩真偽之依據。原
      告主張燕窩經清洗、浸泡、蒸煮、篩檢、打碎等過程，胺
      基酸很容易被破壞和流失，故不容易被驗出云云，並未提
      出相關研究報告或數據予以証明，尚難採信。又原告無法
      証明其製程中「有加入經証實為燕窩之成分」，其主張系
      爭產品是「調味飲料」，燕窩加不到總成分之萬分之一，
      故藥檢局驗不出燕窩成份云云，亦不足採。
   2、原告雖謂燕窩檢驗既無國家標準，唯一之標準係行政院衛
      生署所發佈之臺灣地區食品營養成分資料庫之資料（蛋白
      質成分僅有「微量」（Tr），且無任何胺基酸之成分），
      系爭產品既符合此標準，即不得謂標示不實云云，惟查前
      揭臺灣地區食品營養成分資料庫所示之燕窩資料僅供參考
      ，亦非檢驗標準，若以該資料當成檢驗依據，則燕窩真偽
      完全無法檢驗，消費者權益將完全無法保障，應非食品衛
      生管理法立法之旨，原處分所依據「燕窩典型胺基酸百分
      組成」之檢驗方式，所提供燕窩真偽認定之方法，固未經
      公告周知，但仍屬可得而知，權衡原告利益、商品責任及
      消費大眾之權益，本院認為原處分以前揭「燕窩典型胺基
      酸百分組成」之檢驗方式，初步証明系爭產品不含燕窩成
      份，已就系爭產品標示「不實」（不含燕窩成分）行為，
      盡到了舉証責任，原告若主張系爭產品標示「並無不實」
      ，即應反証系爭產品含有燕窩，不能以「已公告之資料無
      法檢驗燕窩真偽」，來規避反証責任。
(二)原告不得依據進口報單及輸入食品查驗證明，証明系爭產品
    含有燕窩成份：
    原告所提供之進口報單及輸入食品查驗證明，僅能證明其曾
    進口申報為「BIRD′S NEST CHIPS」（燕窩）品名之產品，
    無法證明該輸入之物品即為真正之燕窩，亦無法證明已將該
    物品確實使用於製造系爭產品。除此之外，原告亦無任何方
    法反証其標示實在（含有燕窩），尚難認定系爭產品含有燕
    窩成份。
三、系爭產品標示不實，原告縱無故意，亦有過失：
(一)按「人民違反法律上之義務而應受行政罰之行為，法律無特
    別規定時，雖不以出於故意為必要，仍須以過失為其責任條
    件。但應受行政罰之行為，僅須違反禁止規定或作為義務，
    而不以發生損害或危險為其要件者，推定為有過失，於行為
    人不能舉證證明自己無過失時，即應受處罰。」司法院釋字
    第275號解釋可資參照，可知95年2月5日行政罰法施行前，
    違反行政法上之義務，確以「行為人有故意或過失」為責任
    條件。
(二)系爭產品包裝記載「養生大補品」、「華僑燕窩」字樣，有
    包裝影本附於原處分卷可憑，其商品訴求主要成分顯然是燕
    窩，原告主張系爭產品主要訴求之成分是真珠粉等其他成分
    云云，不足採信。原告身為燕窩之販賣者，縱使沒有公告周
    知之檢驗標準，但當有証據初步証明其產品不含燕窩時，依
    一般人之認知，消費者可要求原告「提供方法」証明其產品
    含有燕窩成分，此非強人所難，亦非期待不可能，而係商品
    提供者本質上之「固有責任」（例如鮮乳是否有摻加奶粉，
    固無法經檢驗得知，但若已經具公信力之品嚐師鑑定有摻加
    奶粉時，廠商即應提出相反之鑑定結果或其他製程証據，反
    証其並未摻加奶粉），系爭產品經檢驗結果既無任何「燕窩
    典型胺基酸百分組成」，原告依其固有責任，即應提出相反
    之鑑定結果或其他製程証據，反証系爭產品含有燕窩成分，
    然原告提出之進口報單不足以反証，亦無其他足資反証之証
    據存在，原告就系爭產品「標示不實」之行為，即可推定有
    過失。如若不然，於檢驗標準不明確之商品（例如燕窩），
    縱使不含有任何燕窩成份，亦可隨意標示「100%燕窩」，亦
    不會構成「標示不實」之處罰（因為沒有公告檢驗標準，而
    依已公告之參考資料無法檢驗燕窩真偽），無疑免除了燕窩
    販賣者固有之反証責任，而對其保護過度，原告主張系爭產
    品並非標示不實云云，不足採信。
四、從而，原處分認定系爭產品標示不實，處原告3萬元罰鍰，
    並限於94年10月1日前回改善，並無違誤，訴願決定予以維
    持，亦稱正確。原告徒執前詞，訴請撤銷，為無理由，應予
    駁回。
肆、兩造其餘攻擊防禦方法均與本件判決結果不生影響，故不逐
    一論述，併此敘明。
據上論結，本件原告之訴為無理由，爰依行政訴訟法第98條第3
項前段，判決如主文。
中    華    民    國    95    年    9     月    21    日
                         第四庭審判長法 官  鄭忠仁
                                     法 官  陳金圍
                                     法 官  畢乃俊
上為正本係照原本作成。
如不服本判決，應於送達後20日內，向本院提出上訴狀並表明上
訴理由，如於本判決宣示後送達前提起上訴者，應於判決送達後
20日內補提上訴理由書（須按他造人數附繕本）。
中    華    民    國    95    年    9     月    21    日
                                    書記官 簡信滇


司法院資訊處製作；財團法人民間司法改革基金會備份。
